【裁判字號】    97,上更(一),130
【裁判日期】    970917
【裁判案由】    偽造文書
【裁判全文】
臺灣高等法院高雄分院刑事判決     97年度上更(一)字第130號
上  訴  人  臺灣高雄地方法院檢察署檢察官
上  訴  人
即  被  告  乙○○
選任辯護人  黃慕容律師
上列上訴人等因被告偽造文書案件，不服臺灣高雄地方法院93年
度訴字第2165號中華民國93年12月8 日第一審判決（起訴案號：
臺灣高雄地方法院檢察署93年度偵字第8217號），提起上訴，判
決後，經最高法院發回更審，本院判決如下：
    主  文
原判決撤銷。
乙○○連續行使偽造私文書，足以生損害於他人，處有期徒刑壹
年，減為有期徒刑陸月，如易科罰金，以銀元參佰元即新臺幣玖
佰元折算壹日。偽造之「欣豐紙業有限公司」及「中富彩色印刷
有限公司」印章各壹顆，如附表所示貳拾陸張之各支票背面偽造
之「欣豐紙業有限公司」印文各壹枚（共貳拾陸枚）、及附表編
號26所示支票背面偽造之「中富彩色印刷有限公司」印文壹枚，
均沒收之。
    事  實
一、乙○○為王秀雲兄嫂、凌榮冠為王秀雲丈夫，乙○○多次透
    過不知情之王秀雲、凌榮冠（另案經臺灣臺南地方法院檢察
    署為不起訴處分）向甲○○調借現金，而乙○○明知其所經
    營公司名為「欣豐紙業股份有限公司」，非「欣豐紙業有限
    公司」，且未得「中富彩色印刷有限公司」同意，竟基於行
    使偽造私文書之概括犯意，自91年6 月間某日起，至同年8
    月間某日止，以其利用不知情之刻印業者所偽刻之「欣豐紙
    業有限公司」、「中富彩色印刷有限公司」條戳章（均未扣
    案），在高雄市左營區○○○路632 號7 樓之1 欣豐紙業股
    份有限公司處，連續多次在附表所示之全部支票背面均蓋用
    偽造之「欣豐紙業有限公司」印文，以及在附表編號26所示
    之支票背面另蓋用偽造之「中富彩色印刷有限公司」印文，
    而偽造「欣豐紙業有限公司」名義、及「中富彩色印刷有限
    公司」名義，於附表所示支票背書之私文書（即附表全部支
    票上均有「欣豐紙業有限公司」之背書，僅附表編號26所示
    之支票上有「中富彩色印刷有限公司」之背書），並委由不
    知情之王秀雲、凌榮冠2 人，多次至臺南縣永康市○○○路
    20之17號7 樓甲○○住處，連續行使上開偽造支票背書之私
    文書，而將如附表所示之支票分次交付甲○○，足生損害於
    「中富彩色印刷有限公司」及甲○○。嗣甲○○屆期持如附
    表支票提示均不獲兌現，且對上開背書人均追索無著後，始
    發現上情，而知受騙（甲○○告訴被告詐欺部分，經臺灣臺
    南地方法院檢察署檢察官以92年度偵續字第111 號案件為不
    起訴處分確定）。
二、案經甲○○訴由臺灣高雄地方法院檢察署檢察官偵查起訴。
    理  由
壹、程序部分：
    按被告以外之人於審判外之陳述，雖不符刑事訴訟法第159
    條之1 至第159 條之4 之規定，而經當事人於審判程序同意
    作為證據，法院審酌該言詞陳述或書面陳述作成時之情況，
    認為適當者，亦得為證據。當事人、代理人或辯護人於法院
    調查時知有第159 條第1 項不得為證據之情形，而未於言詞
    辯論終結前聲明異議者，視為有前項之同意，同法第159 條
    之5 第1 、2 項定有明文。立法意旨在於傳聞證據未經當事
    人之反對詰問予以核實，原則上先予排除，惟若當事人已放
    棄反對詰問權，於審判程序中表明同意該等傳聞證據可作為
    證據，基於尊重當事人對傳聞證據之處分權，及證據資料愈
    豐富，愈有助於真實發見之理念，且強化言詞辯論主義，使
    訴訟程序得以順暢進行，上開傳聞證據亦均具有證據能力。
    查本案據以認定被告犯罪事實存否之被告以外之人之言詞或
    書面陳述，被告、辯護人及檢察官於本院審理時，均同意作
    為證據，且於本院言詞辯論終結前，均未聲明異議，而本院
    審酌該言詞陳述及書面陳述作成之情況，未見有何不適當之
    情形，故依前開規定，均得為證據。
貳、實體部分：
一、訊據上訴人即被告乙○○對於上開刻用「欣豐紙業有限公司
    」、「中富彩色印刷有限公司」條戳章，將「欣豐紙業有限
    公司戳章」蓋在附表所示之26張支票背面，及將「中富彩色
    印刷有限公司」戳章蓋在附表編26所示之支票背面，委由凌
    榮冠、王秀雲持向告訴人甲○○調借現款，支票屆期未獲兌
    現等事實，供承不諱，然矢口否認有行使偽造私文書之犯行
    ，辯稱：伊不知股份有限公司與有限公司有何分別，因有客
    戶開支票給伊公司，在支票上抬頭誤寫為「欣豐紙業有限公
    司」，故刻用「欣豐紙業有限公司」章，始能提示兌現；另
    中富彩色印刷有限公司與伊公司有生意往來，經該公司負責
    人蔡明宏之父蔡富雄（已死亡）之同意，刻用該公司條戳章
    背書，而因伊先生幫人作保，導致信用破產，連累伊公司，
    致週轉不靈，致支票未能兌現云云。
二、惟查：
  (一)上開事實，已據告訴人甲○○指訴綦詳，並有如附表所示經
    被告以「欣豐紙業有限公司」、「中富彩色印刷有限公司」
    條戳章背書之上開26張支票影本附卷可稽（見91發查2851號
    卷第4-17頁）。被告對於委託刻印業者刻製「欣豐紙業有限
    公司」、「中富彩色印刷有限公司」條戳章，在其簽發及向
    莊平安等人借用如附表所示之支票上蓋用背書，交由凌榮冠
    、王秀雲夫妻2 人，持向告訴人甲○○調借現款，嗣該等支
    票屆期均未獲兌現等事實，亦坦承不諱。
  (二)而被告設立經營之公司係「欣豐紙業股份有限公司」，非「
    欣豐紙業有限公司」，真正設立者係股份有限公司，而非有
    限公司，二者之法定公司組織，顯屬互異，此有欣豐紙業股
    份有限公司之變更登記表在卷可稽（見92發查1463號偵查卷
    第3-4 頁）；再者，被告於原審審理時曾辯稱：伊不知道在
    支票背面蓋背書之意義云云（見原審93年11月24日審判筆錄
    ，原審卷第68頁），但其亦供明：伊自65年間即開始使用支
    票等語（見原審卷第68頁），則其使用支票迄今已30年，縱
    論至案發之91年間，則其使用支票亦達約26年，是被告就支
    票相關使用之常識，應甚瞭然，則其推稱：不知在支票背書
    是何意義云云，所辯此節顯違常理；況本院核諸被告坦承其
    簽蓋欣豐紙業有限公司印章之如附表所示26紙支票背面，該
    欣豐紙業有限公司之條戳印章，全部均蓋用在各該支票背面
    之背書專用區內（見91發查2851號卷第5-17頁），顯見被告
    辯稱：不知票據背書之意涵云云，無非臨訟之託辭。而如附
    表所示之各該支票，被告在各該支票背面蓋用錯誤之「欣豐
    紙業有限公司」印章，而未簽蓋其所真正經營之「欣豐紙業
    股份有限公司」，依其使用支票達20多年之經驗，應可知悉
    如此錯用背書章，將使其所經營欣豐紙業股份有限公司得以
    卸脫支票背書人之擔保責任，而致支票持票之告訴人甲○○
    不能依法對於欣豐紙業股份有限公司進行追索之結果。據此
    ，難謂被告無偽造上開支票背書之私文書意圖。
  (三)又被告於偵查中供稱：中富彩色印刷有限公司於支票背面之
    印章係伊所蓋，且該中富彩色印刷有限公司印章係伊在高雄
    市一家刻印店所刻製等語（見92年7 月23日偵訊筆錄，92發
    查1463號卷第13頁，該筆錄誤載該支票票號為0000000 號）
    。而證人中富彩色印刷有限公司之現負責人蔡明宏於原審審
    理中亦結證稱：未見過（即附表編號26所示）支票上中富彩
    色印刷有限公司之橡皮章。對於伊父親有無為他人或公司背
    書乙情，並不清楚等語（見原審卷第56-57 頁）；其並於偵
    訊時，否認上開支票上中富彩色印刷有限公司印章係其公司
    所有（見92發查1463號卷第12頁反面）；然被告於原審審理
    時則翻異前供辯稱：中富彩色印刷有限公司印章並非伊所刻
    ，是蔡富雄的章，也是蔡富雄所蓋用云云（見原審卷第16頁
    ），則被告就中富彩色印刷有限公司印章究係何人所刻，何
    人所蓋用之事實，前後所供反覆，益見其所供非實；復有附
    表編號26所示之支票1 紙附卷可考（見91年度發查字第2851
    號偵查卷第58頁），且就附表編號26所示支票背面之中富彩
    色印刷有限公司印文，與證人蔡明宏所提出之中富彩色印刷
    有限公司之條戳章，互核以觀，亦不相符。嗣被告再於本院
    前審審理時辯稱：以往伊都有拿中富公司的票去票貼，銀行
    票貼伊都是拜託蔡明宏的父親請他在票後面蓋章，伊去拜託
    很多次，最後一次他父親說印章找不到，叫伊自己刻云云（
    見本院前審卷第148 頁），然此除與被告先前所辯不符外，
    且依蔡明宏於原審審理時所證：伊父親於90年11月1 日過世
    等語（見原審卷第56頁），而附表編號26之支票發票日為91
    年9 月12日，再依甲○○所證：凌榮冠、王秀雲2 人，係於
    91年6 月間起至8 月間止，拿支票向伊調現等語等情，被告
    交付告訴人上開支票之時間，應於91年6 月間起至同年8 月
    間止之間，則被告在該張支票蓋用中富公司印文時，蔡富雄
    早已去世，益足見被告上開於本院前審審理時所辯：係蔡富
    雄叫伊自己刻的云云，不能採信。故被告此部分偽造支票背
    書私文書之犯行，應可認定。
  (四)又被告確有持附表所示之支票委託不知情之王秀雲、凌榮冠
    向告訴人甲○○調現借款，行使上開偽造支票背書私文書之
    支票等情，亦據告訴人甲○○指訴綦詳（見91年度發查字第
    2851號卷第34-36 頁），且為被告坦認在卷（見原審卷第17
    頁），則被告確有行使上開偽造背書私文書之支票亦屬明確
    。
  (五)辯護人為被告辯護稱：一般機關、行號，常有以「簡稱之名
    」製作印章印文者，被告之刻製「欣豐紙業有限公司」戳章
    ，只是會計上便宜措施云云。並舉「高雄地方法院檢察署」
    、「高雄地檢署贓物庫」、「高企營業部」、「台南企銀」
    等為例。惟一般機關行號，雖有使用簡稱名號之可能，但無
    改其原有之人格，是不能執此謂被告僅為會計上之便宜措施
    ，而刻製「欣豐紙業有限公司」條戳章。辯護人又於本院前
    審審理時具狀辯稱：被告經營公司之名稱雖為「欣豐紙業股
    份有限公司」，然因有客戶開支票給伊公司，其抬頭載為「
    欣豐紙業有限公司」，則在該支票背面必須蓋用「欣豐紙業
    有限公司」印章，始能將之存入伊公司帳戶內兌現，伊因之
    乃刻用「欣豐紙業有限公司」戳章，且已使用有一段時間，
    伊先前蓋用「欣豐紙業有限公司」印章背書之支票，有些亦
    有兌現云云（見本院前審卷第46頁），惟附表所示26張支票
    ，均無受款人為「欣豐紙業有限公司」之記載，且本院前審
    依辯護人之主張，向銀行調取曾經兌現之發票人為鄭三德等
    人之9 張支票，亦未發現有受款人記載為「欣豐紙業有限公
    司」之支票（見本院前審卷第71-73 頁、75-82 頁、93-97
    頁），故辯護人此部分所辯，亦不能採。本院審理時，辯護
    人又為被告辯護稱：被告被訴詐欺部分，業經檢察官為不起
    訴處分確定，本案被訴偽造文書部分，與詐欺部分應有牽連
    犯之裁判上一罪關係，則同一案件曾經不起訴處分確定，故
    本案應為不受理判決云云，然查，詐欺部分既經檢察官認為
    犯罪嫌疑不足，而為不起訴處分確定，此有臺灣臺南地方法
    院檢察署92年度偵續字第111 號不起訴處分書附卷可稽，則
    裁判上一罪案件之一部分，經檢察官為不起訴處分者，即與
    其他部分不生裁判上一罪關係，自非刑事訴訟法第260 條所
    稱之同一案件，檢察官就未經不起訴處分之其他部分，仍得
    再行起訴，並不受限制（最高法院93年度台上字第6053號判
    決意旨參照），故檢察官就本案之偽造文書部分提起公訴，
    自非對曾經不起訴處分確定之同一案件再行起訴，則辯護人
    此部分主張，亦無足採。
  (六)綜上所述，本案事證已臻明確，被告所辯，顯係卸責之詞，
    殊無足採，其犯行洵堪認定。
三、查被告偽造「欣豐紙業有限公司」、「中富彩色印刷有限公
    司」印章，在附表所示各支票上蓋用，而偽造「欣豐紙業有
    限公司」、「中富彩色印刷有限公司」印文，以之偽造該二
    公司在支票上背書之私文書，進而持以向告訴人甲○○調借
    現款等行為，係犯刑法第216 條、第210 條之行使偽造私文
    書罪。被告利用不知情之刻印業者偽造上開2 顆印章，及利
    用不知情之凌榮冠、王秀雲夫妻持偽造背書之支票向告訴人
    調現之行為，均係間接正犯。被告偽造印章、印文，為偽造
    背書私文書之階段行為，又偽造私文書之低度行為，應為行
    使之高度行為所吸收，均不另論罪。附表編號26所示之支票
    ，被告係偽造「欣豐紙業有限公司」及「中富彩色印刷有限
    公司」之印文背書，而足以生損害於該二家公司，被告係以
    一偽造行為而同時觸犯二罪名，此部分為想像競合犯，應依
    刑法第55條規定從一重處斷。又被告行為後，刑法第56條連
    續犯之規定，業於94年2 月2 日修正公布刪除，並於95年7
    月1 日施行，則被告之犯行，因行為後新法業已刪除連續犯
    之規定，此刪除雖非犯罪構成要件之變更，但顯已影響行為
    人刑罰之法律效果，自屬法律有變更，依新法第2 條第1 項
    規定，比較新、舊法結果，仍應適用較有利於被告之行為時
    法律即舊法論以連續犯（最高法院95年第8 次刑事庭會議決
    議參照）。是本件被告先後多次行使偽造私文書之犯行，時
    間緊接，手法相同，所犯又係構成要件相同之罪，顯係基於
    概括犯意反覆為之，為連續犯，應依修正前刑法第56條之規
    定論以一罪，並加重其刑。
四、原審認被告上開犯罪事證明確，而予依法論科，固非無見；
    惟查：(1)被告偽造附表編號26支票背書部分，係一行為觸犯
    二罪名之想像競合犯，原審未予論及，尚有未合；(2)又被告
    前開犯罪時間，在96年4 月24日以前，合於中華民國96年罪
    犯減刑條例所定減刑要件，應依該條例規定減刑，原審判決
    未及依該規定減輕其刑，亦有未合；(3)被告偽造上開支票之
    背書，致告訴人無法依據支票向被告公司追索之金額達500
    多萬元，業經告訴人指訴綦詳，且為被告所承認，故被告犯
    行造成告訴人之財產上損失甚重，原審僅量處被告有期徒刑
    10月，尚屬過輕，亦有未恰。檢察官依告訴人之請求而提起
    上訴，認原審判決量刑過輕，而指摘原審判決不當，為有理
    由；被告上訴意旨否認犯罪，亦指摘原審判決不當，則無理
    由，惟原審判決既有上開未恰之處，自應由本院予以撤銷改
    判。
五、爰審酌被告偽造他人印章背書，使告訴人追索無門，而金額
    達500 餘萬元，迄未償還告訴人，造成告訴人財產上損害不
    輕，犯罪後飾詞卸責，未見悔意，惟其並無前科，素行尚可
    ，此有臺灣高等法院被告全國前案紀錄表附卷可按等一切情
    狀，量處如主文第2 項所示之刑，以示懲儆。又被告前開犯
    罪時間，在96年4 月24日以前，合於中華民國96年罪犯減刑
    條例所定減刑要件，應依該條例第2 條第1 項第3 款之規定
    ，就所犯上開之罪，減其刑期二分之一。又被告行為後，刑
    法易科罰金之折算標準，亦有修正，依修正前罰金罰鍰提高
    標準條例第2 條前段（現已刪除）規定，就其原定數額提高
    為100 倍折算1 日，則易科罰金折算標準，應以銀元300 元
    折算1 日，經折算為新臺幣後，應以新臺幣900 元折算為1
    日。惟95年7 月1 日修正公布施行之刑法第41條第1 項前段
    則規定：「犯最重本刑為五年以下有期徒刑以下之刑之罪，
    而受六個月以下有期徒刑或拘役之宣告者，得以新臺幣一千
    元、二千元或三千元折算一日，易科罰金。」比較修正前後
    之易科罰金折算標準，以95年7 月1 日修正公布施行前之規
    定，較有利於被告，則應依刑法第2 條第1 項前段，適用修
    正前刑法第41條第1 項前段規定，諭知以銀元300 元即新臺
    幣900 元折算1 日之折算標準。又偽造之「欣豐紙業有限公
    司」及「中富彩色印刷有限公司」之條戳章2 顆，不能證明
    已滅失，及偽造於附表所示26張支票上之「欣豐紙業有限公
    司」印文，暨偽造於附表編號26號支票上之「中富彩色印刷
    有限公司」印文各1 枚，均應依刑法第219 條規定宣告沒收
    之。
據上論斷，應依刑事訴訟法第369 條第1 項前段、第364 條、第
299 條第1 項前段，刑法第2 條第1 項前段、第216 條、第210
條、第55條、第219 條、修正前第56條、第41條第1 項前段，中
華民國96年罪犯減刑條例第2 條第1 項第3 款、第7 條、第9條
，判決如主文。
本案經檢察官林敏惠到庭執行職務。
中    華    民    國    97    年    9     月    17    日
                  刑事第七庭    審判長法  官 莊飛宗
                                      法  官 孫啟強
                                      法  官 邱明弘
以上正本證明與原本無異。
如不服本判決應於收受本判決後10日內向本院提出上訴書狀，其
未敘述上訴理由者，並得於提起上訴後10日內向本院補提理由書
狀（均須按他造當事人之人數附繕本）「切勿逕送上級法院」。
中    華    民    國    97    年    9     月    17    日
                                      書記官 曾允志
附錄本判決論罪科刑法條：
刑法第210條：
偽造、變造私文書，足以生損害於公眾或他人者，處5 年以下有
期徒刑。
刑法第216條：
行使第210 條至第215 條之文書者，依偽造、變造文書或登載不
實事項或使登載不實事項之規定處斷。
附表：
┌──┬─────┬─────┬────────┬────────┐
│編號│發票人    │票      號│發票日          │面額〈新臺幣〉  │
│    │          │          │                │                │
├──┼─────┼─────┼────────┼────────┤
│1   │乙○○    │0000000   │91年10月12日    │18萬2,500元     │
├──┼─────┼─────┼────────┼────────┤
│2   │乙○○    │0000000   │91年12月7 日    │25萬元          │                 │                    │
├──┼─────┼─────┼────────┼────────┤
│3   │太益企業社│0000000   │91年10月25日    │21萬2,000元     │
│    │乙○○    │          │                │                │
├──┼─────┼─────┼────────┼────────┤
│4   │莊平安    │0000000   │91年8 月31日    │20萬6,500元     │
├──┼─────┼─────┼────────┼────────┤
│5   │莊平安    │0000000   │91年9月24日     │25萬3,300元     │
├──┼─────┼─────┼────────┼────────┤
│6   │莊平安    │0000000   │91年10月8日     │19萬1,100元     │
├──┼─────┼─────┼────────┼────────┤
│7   │莊平安    │0000000   │91年10月18日    │28萬7,500元     │
├──┼─────┼─────┼────────┼────────┤
│8   │莊平安    │0000000   │91年12月18日    │13萬8,500元     │
├──┼─────┼─────┼────────┼────────┤
│9   │王淯峰    │0000000   │91年9 月6 日    │17萬5,800元     │
├──┼─────┼─────┼────────┼────────┤
│10  │王淯峰    │0000000   │91年9 月21日    │19萬8,500元     │
├──┼─────┼─────┼────────┼────────┤
│11  │王淯峰    │0000000   │91年10月16日    │20萬8,000元     │
├──┼─────┼─────┼────────┼────────┤
│12  │王淯峰    │0000000   │91年11月15日    │20萬7,200元     │
├──┼─────┼─────┼────────┼────────┤
│13  │王淯峰    │0000000   │91年11月30日    │16萬2,500元     │
├──┼─────┼─────┼────────┼────────┤
│14  │黃宗基    │0000000   │91年9 月21日    │ 9萬2,000元     │
├──┼─────┼─────┼────────┼────────┤
│15  │黃宗基    │0000000   │91年9 月30日    │24萬5,500元     │
├──┼─────┼─────┼────────┼────────┤
│16  │黃宗基    │0000000   │91年10月20日    │21萬3,300元     │
├──┼─────┼─────┼────────┼────────┤
│17  │黃宗基    │0000000   │91年10月31日    │25萬2,000元     │
├──┼─────┼─────┼────────┼────────┤
│18  │黃宗基    │0000000   │91年11月10日    │21萬1,000元     │
├──┼─────┼─────┼────────┼────────┤
│19  │黃王淑鶯  │0000000   │91年10月31日    │24萬1,500元     │
├──┼─────┼─────┼────────┼────────┤
│20  │黃王淑鶯  │0000000   │91年11月4 日    │19萬2,200元     │
├──┼─────┼─────┼────────┼────────┤
│21  │鄭文敦    │0000000   │91年9 月27日    │20萬5,000元     │
├──┼─────┼─────┼────────┼────────┤
│22  │鄭三德    │0000000   │91年11月7 日    │18萬9,000元     │
├──┼─────┼─────┼────────┼────────┤
│23  │鄭三德    │0000000   │91年11月30日    │13萬5,000元     │
├──┼─────┼─────┼────────┼────────┤
│24  │鄭三德    │0000000   │91年8 月17日    │18萬3,500元     │
├──┼─────┼─────┼────────┼────────┤
│25  │鄭三德    │0000000   │91年8 月22日    │19萬3,200元     │
├──┼─────┼─────┼────────┼────────┤
│26  │鄭三德    │0000000   │91年9 月12日    │16萬2,100元     │
└──┴─────┴─────┴────────┴────────┘


司法院資訊處製作；財團法人民間司法改革基金會備份。
